【裁判字號】    95,台上,1131
【裁判日期】    950530
【裁判案由】    給付保險金
【裁判全文】
最高法院民事判決            九十五年度台上字第一一三一號
    上  訴  人  新光產物保險股份有限公司
    法定代理人  丙○○
    訴訟代理人  張立業律師
    被 上訴 人  甲○○
                        號
    訴訟代理人  蘇新竹律師
                張清富律師
    被 上訴 人  裕融企業股份有限公司
    法定代理人  乙○○
上列當事人間請求給付保險金事件，上訴人對於中華民國九十四
年二月五日台灣高等法院高雄分院第二審判決（九十二年度保險
上字第一七號），提起上訴，本院判決如下：
    主  文
原判決關於命上訴人給付及該訴訟費用部分廢棄，發回台灣高等
法院高雄分院。
    理  由
本件被上訴人主張：被上訴人甲○○於民國九十一年三月間以新
台幣（下同）二百六十萬元向訴外人郭健樑購得牌照號碼五Ｄ－
五○五○號之自小客車（下稱系爭車輛），於辦畢過戶登記，即
向上訴人投保汽車竊盜損失險，保險金額為二百八十六萬元，豈
料系爭車輛於同年六月三日在高雄縣茄定鄉失竊，甲○○除立即
向管區派出所報案外，並於同年月四日向上訴人申辦理賠，上訴
人依約應賠付保險金二百三十一萬六千六百元，詎上訴人拒不理
賠，甲○○已將上揭保險金債權中之六十九萬五千元移轉予被上
訴人裕融企業股份有限公司（下簡稱裕融公司）等情，爰分別依
保險契約及債權契約之法律關係，求為命上訴人給付被上訴人甲
○○一百六十五萬一千六百元及加付法定遲延利息，給付裕融公
司六十六萬五千元之判決。（第一審為被上訴人敗訴判決，被上
訴人提起第二審上訴，原審除就裕融公司為全部勝訴判決外，並
就甲○○請求一百六十二萬一千六百元本息部分為其勝訴判決，
而駁回其餘上訴，甲○○就其敗訴部分依法不得上訴，已告確定
）。
上訴人則以：系爭車輛之車籍資料係屬偽造，保險契約之標的物
自始不存在，保險契約並不成立，且系爭車輛既為贓車，甲○○
並非所有權人，對於系爭車輛並無保險利益，保險契約應屬無效
；又依上揭保險契約第九條之規定，甲○○須交付系爭車輛鑰匙
予上訴人，上訴人始應給付保險金等語，資為抗辯。
原審將第一審就被上訴人敗訴判決部分廢棄，改判命上訴人給付
甲○○一百六十二萬一千六百元本息，給付裕融公司六十六萬五
千元，無非以：被上訴人主張之事實，業據其提出汽車保險單及
高雄縣警察局失竊證明單為證，上訴人雖辯稱系爭車輛係贓車云
云，惟依台北市監理處覆原審函略謂：係據九十一年六月五日內
政部警政署傳輸該車「車輛失竊登記」記錄，於查察資料時發覺
該車輛之「海關進口與貨物稅完稅證明書」及蓋有「台灣省政府
交通處委託中華賓士汽車股份有限公司全興廠辦理進口小型車申
請牌照檢驗專用章」檢驗合格之「汽車新領牌照登記書」疑似偽
造證件，因而移送警局偵辦等情，尚無法證明系爭車輛之車籍資
料確屬偽造。且經調取台灣桃園地方法院檢察署（下簡稱桃園地
檢署）九十一年度偵字第一五五○一號即偵辦與系爭車輛相關之
偽造文書刑事案件之卷宗，其起訴書所載之犯罪事實，並無系爭
車輛或上訴人、郭健樑、劉嘉彬等人，且綜觀該卷內證據，查無
系爭車輛有偽造文書或改裝之情事，即不足以證明系爭車輛係贓
車，自不能僅因甲○○無法交出鑰匙，拒付保險金，並說明上訴
人請求傳訊證人郭健樑及劉嘉彬，欲證明系爭車輛為贓車，買賣
關係不實在云云，為無必要，因認被上訴人甲○○依保險契約請
求一百六十二萬一千六百元本息及裕融公司依保險契約及債權讓
與之法律關係請求六十六萬五千元，均應准許等詞，為其判斷之
基礎。
惟按民事訴訟事件本應由法院獨立審認，不受刑事訴訟程序中檢
察官起訴或不起訴處分之拘束，原審以桃園地檢署檢察官起訴書
犯罪事實並無其事，遽為不利上訴人之認定，已有可議。又上訴
人一再辯稱：系爭車輛為贓車，被上訴人買賣該車係虛偽等語（
見原審卷第四二、一一一、一三八、一八八頁），依車籍登記主
管機關台北市監理處函覆原審之上揭回函（見原審卷第八○、八
一頁），尚非全然無據。被上訴人雖已因車輛失竊而註銷牌照，
惟其證明資料仍註明「本車恐有【無牌照違規行駛】」等情（見
原審卷第一七八頁），則車籍登記主管機關對系爭車輛之車籍資
料係屬偽造一節，仍非無疑。系爭車輛既係非國產車之「賓士」
出廠，當有進口憑證，行車執照所載引擎號碼及車身號碼，倘非
虛妄，則「賓士」進口商，豈無進口資料可考？原審卷內無此等
資料，自難盡釋前疑；而被上訴人甲○○雖主張系爭車輛係訴外
人郭健樑積欠伊債務八十萬元，雙方協議由伊處分系爭車輛後，
以處分所得抵償債務，而該車原由訴外人劉嘉彬買受，惟劉嘉彬
於車籍移轉登記後，因無法辦理汽車貸款，旋即解約，並將系爭
車輛返還登記予伊等語，僅提出汽車買賣合約書、汽車異動歷史
查詢單及過戶申請書為論據，然就郭健樑與甲○○之協議、劉嘉
彬與甲○○之買賣行為如何？均無資料可佐，則該車是否為贓車
，郭健樑與甲○○等買車行為是否虛偽，有待證人郭健樑及劉嘉
彬到場說明以釐清事實，上訴人已請求傳訊證人郭健樑及劉嘉彬
（見原審卷第一三八頁、第一八三頁），原審並已通知證人郭健
樑，惟未到場（見原審卷第一八九頁）原審未再予傳訊，竟謂無
傳訊證人之必要，進而遽以上開理由為上訴人不利之認定，亦有
未洽。上訴論旨，指摘原判決其敗訴部分不當，求予廢棄，為有
理由。
據上論結，本件上訴為有理由。依民事訴訟法第四百七十七條第
一項、第四百七十八條第二項，判決如主文。
中    華    民    國  九十五  年    五    月   三十   日
                      最高法院民事第七庭
                          審判長法官  劉  延  村
                                法官  劉  福  來
                                法官  吳  謀  焰
                                法官  李  寶  堂
                                法官  許  澍  林
      本件正本證明與原本無異
                                      書  記  官
中    華    民    國  九十五  年    六    月   十六   日
                                               Ｒ


司法院資訊處製作；財團法人民間司法改革基金會備份。
